臺灣高等法院臺中分院民事判決
110年度上易字第517號
上  訴  人  楊廖秀麗
訴訟代理人  林見軍律師
被上訴人    劉采觀  


訴訟代理人  吳映辰律師
複代理人    林瓊嘉律師
上列當事人間請求塗銷抵押權設定登記事件，上訴人對於中華民
國110年8月20日臺灣南投地方法院110年度訴字第49號第一審判
決提起上訴，本院於111年6月22日言詞辯論終結，判決如下：
    主  文
上訴駁回。
第二審訴訟費用由上訴人負擔。
    事實及理由
一、本件上訴人主張：伊於民國104年初因受女兒即訴外人楊○○
    之託，將伊所有坐落南投縣○○鄉○鄉段000○0地號土地（下稱
    系爭土地）供予楊○○去設定抵押，一切文件、印章、權狀均
    交予楊○○，設定過程伊並無參與。近日突接獲被上訴人對系
    爭不動產聲請拍賣抵押物之裁定，經調閱抵押權設定契約書
    等資料，始知系爭土地設定抵押權內容為「權利種類：普通
    抵押權、登記日期：104年2月12日、權利人劉采觀、擔保債
    權總金額：新臺幣500萬元、擔保債權種類及範圍：民國104
    年2月10日金錢消費借款、清償日期105年2月9日、債務人：
    楊廖秀麗、楊○○」（下稱系爭抵押權）。然伊及楊○○在104
    年2月10日均未向被上訴人借貸500萬元，且伊與被上訴人無
    任何金錢往來或債權債務，縱或楊○○與被上訴人間另有其他
    債權債務關係，亦非系爭抵押權所擔保之債權。因抵押權具
    有從屬性，倘無所擔保之債權存在，抵押權即無由成立，自
    應許抵押人請求塗銷該抵押權之設定登記等情。為此依民法
    第767條第1項中段之規定，訴請被上訴人塗銷系爭抵押權登
    記。並聲明：被上訴人應將系爭抵押權登記予以塗銷（原審
    為上訴人敗訴之判決，上訴人聲明不服，提起上訴）。並上
    訴聲明：（一）原判決廢棄。（二）被上訴人應將系爭抵押
    權登記塗銷。
二、被上訴人則以：楊○○因其夫洪○○經營全三泰有限公司（下稱
    全三泰公司）需資金周轉，自99年間起陸續向被上訴人借款
    ，由被上訴人將款項匯至全三泰公司之帳戶，楊○○則提供伊
    個人本票及全三泰公司之支票作為擔保。惟自103年9月起，
    楊○○先藉詞拖延提供個人本票擔保，且全三泰公司之支票亦
    遭退票，於104年初被上訴人與楊○○會算粗估楊○○欠款至少1
    000萬元，要求楊○○提供擔保，故而於104年2月12日由楊○○
    提供上訴人所有系爭土地，為被上訴人設定系爭抵押權。嗣
    於104 年3 月31日經楊○○與被上訴人對帳，楊○○確認在104
    年3月31日前已積欠被上訴人2149萬5700元，並簽立借據一
    紙（下稱系爭借據）予被上訴人收執。因擔保仍有不足，楊
    ○○乃再於104年4月7日另以其所有坐落臺中市○○區○○段000 
    地號土地及其上同段667建號建物（門牌號臺中市○○區○○○路
    00號0樓）為被上訴人設定500萬元普通抵押權供擔保（下稱
    台中抵押權）。楊○○另案訴請確認台中抵押權所擔保之抵押
    債權不存在，及請求被上訴人塗銷台中抵押權登記事件，業
    經臺灣臺中地方法院108年度訴字第3382號判決駁回其訴，
    並先後經本院109年度上字第539號判決，及最高法院110年
    度台上字第3093號裁定駁回楊○○之上訴確定等語，資為抗辯
    。並答辯聲明：上訴駁回。
三、兩造不爭執事項：
（一）被上訴人提出其設於彰化銀行大雅分行00000000000000帳
      號(期間103年6月6日到103年11月30日)之交易明細為真正
      。
（二）系爭104年3月31日借據上借款人欄楊○○之簽名為真正，該
      借據記載「楊○○所借金額累計如下（明細）」：
      103年11月份合計：2,712,300
      103年12月份合計：2,997,400
      104年1月份合計：3,530,000
      104年2月份合計：3,368,000
      104年3月份合計：1,560,000
      3月退票合計：2,550,000
　　　每26日分期攤還 200,000*2     400,000　
　　　每16日分期攤還 185,000*4     740,000
  　　每11日分期攤還 323,000*5   1,615,000
　　　每6日分期攤還  289,000*7   2,023,000　
（三）被上訴人手寫對帳紀錄上之楊○○簽名為真正。
（四）楊○○提供上訴人所有系爭土地為被上訴人設定系爭抵押權
      ，於104年2月12日辦畢登記，約定：擔保債權總金額500
      萬元、擔保債權種類及範圍：104年2月10日金錢消費借款
      、清償日期105年2月9日、債務人為上訴人及楊○○。
（五）被上訴人於109年3月31日向臺灣臺中地方法院執行處聲請
      拍賣楊○○之不動產。
四、本院之判斷：
（一）上訴人對於楊○○提供伊所有系爭土地為被上訴人設定系爭
      抵押權之事實並無爭執，惟主張伊及楊○○在104年2月10日
      均未向被上訴人借貸500萬元，系爭抵押權擔保之債權不
      存在云云。然以抵押權之從屬性而論，於普通抵押權，必
      然有被擔保之債權存在，而後抵押權始得成立，系爭抵押
      權為普通抵押，且約定有不爭執事項（四）所載內容，堪
      認被上訴人已盡相當之舉證責任，自應由上訴人就其所主
      張被擔保之債權不存在之變態事實，或抵押權所擔保之債
      權因清償等消滅債權之情事負證明之責。經查：
    ⒈上訴人不爭執系爭借據上借款人欄楊○○之簽名為真正，依
      系爭借據所載如上揭不爭執事項（二）所示內容，堪認被
      上訴人與楊○○間確有金錢借貸合意，且迄104年3月31日被
      上訴人累計已交付借貸金額14,167,700元之事實。上訴人
      雖主張系爭借據文字均係被上訴人所為，當初楊○○因為信
      賴被上訴人，故而在借據上簽字，事後才發現系爭借據內
      容不實在，且依被上訴人所提出其設於彰化銀行大雅分行
      00000000000000帳號(期間103年6月6日到103年11月30日)
      之交易明細，看不出被上訴人有逐月交付楊○○系爭借據所
      載之借款金額云云。然被上訴人抗辯楊○○因其夫洪○○經營
      全三泰公司有資金周轉需求，自99年間起陸續向被上訴人
      借款，由被上訴人將款項匯至全三泰公司之帳戶，楊○○則
      提供其個人簽發之本票及全三泰公司簽發之支票作為擔保
      等情，業據提出上訴人不爭執真正之楊○○本票、全三泰公
      司支票及退票理由單為證（原審卷151至171頁），可見有
      資金需求者為全三泰公司，被上訴人將款項匯至全三泰公
      司之帳戶，自係應借款人楊○○之指示交付，被上訴人縱未
      將款項直接交付楊○○，亦無礙渠等間金錢借貸契約之成立
      。且被上訴人與全三泰公司金錢往來之銀行帳戶除上開被
      上訴人開設之彰化銀行大雅分行帳戶外，另有全三泰公司
      所開設彰化銀行太平分行0000000000000號帳戶，有上開
      全三泰公司簽發之支票及退票理由單，及經楊○○簽名認可
      ，由被上訴人製作之對帳紀錄(彰化銀行350790甲存）為
      證（原審卷209、211頁)，是僅憑被上訴人所開設彰化銀
      行大雅分行103年6月6日至103年11月30日之交易明細，自
      無法認定被上訴人與楊○○間之全部金錢借貸關係。另系爭
      借據首行載明「楊○○所借金額累計如下（明細）」，楊○○
      則於最下方借款人欄簽名，並記明身分證字號及日期，可
      見楊○○於系爭借據簽名時，已充分了解系爭借據記載之內
      容，始在系爭借據末簽名確認，故上訴人主張楊○○事後發
      現系爭借據內容不實在云云，不足採信。
　　⒉上訴人雖提出其依據被上訴人之彰化銀行大雅分行帳戶所
      整理之進出明細表（本院卷97至101頁），主張自103年計
      算至104年3月11日止，被上訴人匯入全三泰公司之金額56
      ,433,400元，較被上訴人提示兌現全三泰公司支票之金額
      55,156,594元，僅多出1,276,806元之差額，進而主張系
      爭借據所示期間只發生1,276,806元之金錢債務，並陳稱
      被上訴人誆稱其匯付全三泰公司之款項係第三人墊支，是
      詐欺的手法。復主張依上開進出明細表，被上訴人匯入全
      三泰公司帳戶之金額，嗣經被上訴人兌現全三泰公司支票
      後，即已獲得清償，則被上訴人匯入全三泰公司之金額怎
      可認定為楊○○之借款，且未獲清償云云。又依上訴人所提
      出其自稱依據被上訴人設於彰化銀行大雅分行帳戶所整理
      之清償明細表（本院卷103至109頁），楊○○自101年1月17
      日至103年12月8日已給付被上訴人6,808,585元，且楊○○
      又在106年5月14日至108年5月14日間以電匯轉帳方式還了
      1,150,000元，據此計算結果，楊○○給付之金額已遠超過
      被上訴人匯付之借款金額云云。然被上訴人與全三泰公司
      金錢往來之銀行帳戶除被上訴人之彰化銀行大雅分行帳戶
      外，另有全三泰公司所開設彰化銀行太平分行帳戶，有如
      前述，而被上訴人與楊○○間之借貸關係起於99年間，上訴
      人依據被上訴人之彰化銀行大雅分行帳戶自103年6月6日
      至104年3月11日間部分之金錢往來紀錄製作進出明細表，
      未顯示被上訴人與楊○○間之全部金錢借貸關係，上訴人據
      此主張系爭借據所示期間只發生1,276,806元之金錢債務
      云云，自非可採。又上訴人所提出其自稱依據被上訴人之
      彰化銀行大雅分行帳戶所整理之清償明細表，僅有日期、
      金額，匯付方式及匯款帳號、匯款人均不明，無從辨認其
      內容是否實在，且被上訴人與全三泰公司金錢往來之銀行
      帳戶除被上訴人之彰化銀行大雅分行帳戶外，另有全三泰
      公司開設之彰化銀行太平分行帳戶，上訴人主張楊○○自10
      1年1月17日至103年12月8日已給付被上訴人6,808,585元
      ，已遠超過被上訴人所匯付1,276,806元之借款金額云云
      ，亦無可採。至於上訴人主張楊○○在106年5月14日至108
      年5月14日間以電匯轉帳方式還了1,150,000元云云，為被
      上訴人所否認，上訴人就此部分並未提出證據證明，自無
      可採信。另被上訴人究竟係以自有資金或其他第三人提供
      之資金貸與楊○○，與渠等間金錢借貸契約之成立與否無涉
      ，且顯然欠缺不法所有或不法利益之意圖，上訴人陳稱被
      上訴人誆稱其匯付全三泰公司之款項係第三人墊支，是詐
      欺的手法云云，要屬無稽。
　　⒊依據前述，上訴人主張系爭抵押權所擔保之債權不存在，
      或系爭抵押權所擔保之債權已經清償完畢而消滅，均未據
      舉證證明，均無可採。
（二）按抵押權所擔保之債權，原可由契約當事人自行訂定，此
      觀民法第861條但書之規定自明，是抵押權僅在依當事人
      合意之內容及登記上之記載，無從特定其擔保債權之範圍
      ，或其所擔保之債權有無效、不成立、被撤銷或依其情形
      無發生可能時，始得謂違反抵押權設定之從屬性。又解釋
      當事人之契約，應以當事人立約當時之真意為準，而真意
      何在，應以過去事實及其他一切證據資料為斷定之標準，
      不能拘泥文字致失真意。依據系爭借據所載，自103年11
      月至104年1月間楊○○已積欠被上訴人借款達9,239,700元
      （2,712,300元＋2,997,400元＋3,530,000元），堪認104年
      2月初系爭抵押權設定前，楊○○已確認積欠之借款之金額
      高於系爭抵押權之擔保金額500萬元。又上訴人於起訴狀
      已敘明伊於104年初因受女兒楊○○之託，乃提供伊所有系
      爭土地供楊○○拿去設定抵押，一切文件、印章、權狀均交
      由楊○○辦理等語（參原審卷11頁），足見上訴人確有授權
      楊○○以系爭土地辦理抵押權設定之用。而上訴人及楊○○均
      無可能因不存在或已經清償之金錢債務為被上訴人提供擔
      保，是依系爭抵押權設定當時之事實狀況，堪認上訴人提
      供其所有系爭土地供楊○○辦理系爭抵押權設定登記時，就
      系爭抵押權所擔保債權之真意係為104年2月10日設定登記
      當時，被上訴人對楊○○已經存在全部借款債權中之500萬
      元供擔保。從而，基於楊○○與被上訴人間先前借貸事實及
      系爭借據，在解釋系爭抵押權之擔保債權範圍，應以兩造
      當時真意為據，自不得拘泥於設定契約書所載，是上訴人
      主張設定系爭抵押權時並無擔保債權存在云云，自無可採
      。
（三）上訴人雖又主張伊於系爭抵押權設定時並未在場，抵押權
      設定手續、文件內容都是由被上訴人自楊○○手中取得文件
      、印章後，單獨持以辦理，伊不了解更未授權被上訴人為
      設定抵押權之代理人，事後也未允諾，系爭抵押權之設定
      違反民法第106條之禁止規定，依民法第71條規定，應屬
      無效云云。查系爭抵押權之權利人為被上訴人，上訴人為
      義務人兼債務人，楊○○為債務人，並由被上訴人擔任代理
      人，有土地登記申請書、上訴人之印鑑證明、身分證影本
      等可憑（原審卷125至137頁），而抵押權設定之申請屬廣
      義之法律行為，故系爭抵押權設定之申請乃係由被上訴人
      為上訴人之代理人與被上訴人自己所為，為學說上所稱之
      自己代理。按民法第106條前段規定代理人非經本人之許
      諾，不得為本人與自己之法律行為，可見倘經本人許諾，
      尚非不得為自己代理之法律行為。上訴人於起訴狀自承其
      於104年初因受女兒楊○○之託，乃提供伊所有系爭土地供
      楊○○拿去設定抵押，一切文件、印章、權狀均交由楊○○辦
      理等語，已表明其特別授權楊○○辦理系爭土地之抵押權設
      定登記。又依現今社會常情，辦理不動產買賣或抵押權之
      設定登記，通常均委由地政士辦理，楊○○既非地政士，不
      熟悉相關不動產登記事宜，則上訴人授權楊○○辦理系爭土
      地之抵押權設定登記之事項時，其授權範圍自包括同意楊
      ○○另行委任地政士辦理相關登記之申請。是楊○○縱將上訴
      人所交付辦理系爭土地之抵押權設定登記之印鑑證明、印
      章、權狀等，委由執行地政士業務之被上訴人辦理，仍應
      認在上訴人之授權範圍內。則系爭抵押權設定之申請，雖
      係由被上訴人自己代理為之，惟事前已經上訴人許諾，無
      違禁止規定，故上訴人主張系爭抵押權設定應屬無效云云
      ，為不可採。
五、綜上所述，上訴人未舉證證明系爭抵押權擔保之債權不存在
    ，且其主張系爭抵押權設定違反自己代理之規定，亦不足採
    ，則其依民法第767條第1項中段之規定請求被上訴人塗銷系
    爭抵押權，為無理由，應予駁回。原審為上訴人敗訴之判決
    ，尚無不合。上訴意旨指摘原審判決不當，求予廢棄改判，
    為無理由，應予駁回。
六、本件事證已臻明確，兩造其餘之攻擊或防禦方法及所用之證
    據，經本院斟酌後，認為均不足以影響本判決之結果，爰不
    逐一論列，附此敘明。
七、據上論結，本件上訴為無理由，依民事訴訟法第449條第1項
    、第78條，判決如主文。
中　　華　　民　　國　　111 　年　　7 　　月　　13　　日
　　　　　　　　　　　　民事第八庭   
　　　　　　　　　　　　　　審判長法  官  杭起鶴
　　　　　　　　　　　　　　      法  官  羅智文
　　　　　　　　　　　　　　　　　法  官  吳國聖
正本係照原本作成。
不得上訴。
　　　　　　　　　　　　　　　　　書記官  李欣憲
中　　華　　民　　國　　111 　年　　7 　　月　　13　　日